【裁判字號】    92,重訴,203
【裁判日期】    920724
【裁判案由】    返還土地等
【裁判全文】
臺灣高雄地方法院民事判決  九十二年度重訴字第二○三號
    原      告  丁○○
    訴訟代理人  許再定  律師
    被      告  甲○○
    訴訟代理人  林華山  律師
右當事人間請求返還土地等事件，本院判決如左：
    主      文
被告應將坐落高雄縣仁武鄉○○段第七二九號土地其中持分百分之二十五返還登記予
原告。
訴訟費用由被告負擔。
原告假執行之聲請駁回。
    事實及理由
一、原告主張：兩造與訴外人丙○○○、己○○○共同出資購買坐落高雄縣仁武鄉○○段第七二九（下稱系爭土地）、七三一、七三二、七四三及七四四地號土地（
    下合稱系爭五筆土地），因受舊土地法第三十條規定私有農地不得移轉為共有之
    限制，無法登記為共有，乃推由被告為系爭土地之登記名義人，並於民國七十九
    年九月二十七日簽訂共同購買土地同意書，約定被告對於系爭土地非經全體共有
    人之同意，不得擅自處分或設定負擔，原告之持分比例為百分之二十五，嗣前開
    規定於八十九年一月二十六日修正刪除，是系爭土地以被告名義為登記之原因既
    消滅，原告自得主張以起訴狀繕本之送達為終止原因關係之意思表示，並先位請
    求被告於借名登記或信託法律關係終止後，將系爭土地其中百分之二十五之持分
    返還登記予原告，又被告未經全體共有人之同意，於八十一年六月十八日將系爭
    土地設定抵押權向高雄縣鳳山市農會借款，致原告受有新台幣（下同）一千二百
    三十五萬七千一百二十五元之損害（依公告現值計算），故備位請求被告負損害
    賠償責任等語。於本院聲明：(一)先位聲明：1.被告應將系爭土地其中百分之二十
    五之持分返還登記予原告。2.願供擔保請准宣告假執行。(二)備位聲明：1.被告應
    給付原告一千二百三十五萬七千一百二十五元，及自起訴狀繕本送達之翌日起至
    清償日止，按週年利率百分之五計算之利息。2.願供擔保請准宣告假執行。
二、被告則以：(一)先位之訴部分：訴外人即被告之夫鄭富吉與訴外人乙○○、鄭金標
    、戊○○等四人於七十七年三月間共同出資購買系爭五筆土地，並推由訴外人乙○○負責投資土地之開發、經營與買賣事業，其四人則各依出資比例百分之二十
    五、百分之二十五、百分之三十及百分之二十分攤，故系爭五筆土地係全體出資
    人之合夥財產而屬公同共有，原告非共同出資人，亦非信託登記之委託人甚明，
    又因當時舊土地法第三十條設有私有農地之移轉，其承受人須有自耕能力且不得
    移轉為共有之限制，而全體出資人均無自耕農身分，乃約定以其親人即兩造、訴
    外人丙○○○、己○○○為登記名義人，其中系爭土地登記予被告名下，為恐將
    來發生爭執，事後乃簽訂共同購買土地同意書，由原告所提出之共同購買土地同
    意書觀之，僅能證明上開共同出資人將系爭五筆土地共同信託登記予兩造及訴外
    人乙○○、鄭富吉、丙○○○及己○○○名下，尚不能證明兩造間有信託關係，
    且訴外人乙○○、鄭富吉、鄭金標及戊○○等四人既為共同出資人，則被告與原
    告、訴外人乙○○、鄭富吉、丙○○○及己○○○即係共同受其四人之委託，分
    別為系爭五筆土地之登記名義人，是兩造均為受託人，而無信託關係存在至明，
    倘  鈞院認原告係共同出資之委託人，然終止信託關係應由全體出資人即全體委
    託人共同為之，矧原告竟單獨為終止之意思表示，於法不合，應駁回其訴。(二)備
    位之訴部分：原告既非系爭土地之共同出資人，即非共同委託人，亦即非本件訴
    訟標的法律關係之主體，而無實施訴訟之權能，故原告提起本件訴訟，顯屬當事
    人不適格。又被告係受全體合夥人共同委託為系爭土地之登記名義人，則應由全
    體合夥人共同訴訟始為合法，是原告單獨提起本件訴訟，於法不合。另原告雖將
    系爭土地設定最高限額二千四百萬元之抵押權，惟僅擔保借款一千五百萬元，且
    系爭土地尚未拍賣，原告無受有損害可言，其備位請求亦屬無據等語置辯。於本
    院聲明：(一)原告之訴及假執行之聲請均駁回。(二)如受不利之判決，願供擔保請准
    免為假執行。
三、原告主張：系爭土地係於七十七年間共同出資購買，因受當時法令限制不得移轉
    為共有，全體出資人乃委託被告為系爭土地之登記名義人，並於七十九年九月二
    十七日簽訂共同購買同意書，約定被告非經全體共有人之同意，不得擅自處分或
    設定負擔，被告於八十一年六月十八日將系爭土地設定最高限額二千四百萬元抵
    押權向高雄縣鳳山市農會借款之事實，業據提出共同購買土地同意書、土地登記
    謄本各一份為證，且為被告所不爭執，堪信為真實，惟被告另以前詞置辯，是本
    件應審究者為：(一)原告對被告提起本件訴訟有無當事人適格？(二)兩造間是否有無
    名契約或信託關係存在？原告請求被告返還系爭土地是否有據？茲就本院判斷分
    述如下：
  （一）按當事人適格，乃指當事人就具體特定訴訟標的有無實施訴訟之權能而言，
        此項權能之有無，應依當事人與特定訴訟標的之關係定之。倘原告主張其為
        訴訟標的法律關係之權利主體，或主張他造為訴訟標的法律關係之義務主體
        ，其當事人即為適格，至其是否確為權利人或他造是否確為義務人，乃為訴
        訟標的法律關係在實體上有無理由問題，非為當事人適格之欠缺。（最高法
        院八十六年度台上字第一六號裁判參照）。準此，在給付之訴，原告須主張
        其係在私法上有請求權，或就該請求權有處分權或管理權之人，並以其主張
        有義務之相對人為被告，本件原告主張其為終止借名登記契約後回復原狀之
        請求權人，而被告為義務人，則原告對被告提起本件訴訟即有當事人適格，
        至原告是否為委託人，乃訴訟標的法律關係在實體上有無理由之問題，非為
        當事人適格之欠缺，被告容有誤會。
  （二）按借名登記契約為無名契約，並無移轉所有權之意思，不動產之管理、使用
        、處分權仍屬本人，並不屬於被借名者，其性質與委任契約類同，應類推適
        用委任關係終止、消滅之規定；又借名登記，依訂約當時具體之情形觀察，
        並非信託契約，當事人之真意，係委託人將其買受之不動產，以買賣為原因
        移轉登記與受託人名下，而管理、使用、處分權仍屬於委託人之無名契約，
        其契約重在當事人間之信任關係，並無不法，理由正當，應屬合法有效之
        契約，性質與委任契約類同，應類推適用委任關係終止、消滅之規定，當事
        人之任何一方，得隨時終止委任契約（最高法院九十一年度台上字第二○二
        八、一八七號號判決意旨參照）。準此而論，八十五年一月二十六日信託法
        公布施行前，我國民間俗稱之「信託」，顧名思義係指信託委託而言，乃一
        概括性之名詞，其所涵蓋之範圍極廣，如當事人之一方借用他方之名義為不
        動產之登記，仍自行保有管理及處分之權利，雖未有任何經濟上之特定目的
        ，與信託法第一條規定有間，惟不妨成立類似信託之委任契約，自可類推適
        用民法有關委任之規定。
  （三）被告辯稱系爭土地係訴外人鄭富吉、乙○○、鄭金標、戊○○共同出資之合
        夥財產而屬公同共有，兩造均係受託人云云，固提出烏林橋頭工程支出明細
        為證，惟為原告所否認，其文書真實性已非無疑，又其上記載：「七嬸三股
        、謝先生二股、金勝二點五股、富吉二點五股」等字樣，僅能證明渠等就烏
        林橋頭工程支出之分攤比例，尚難憑此即謂系爭土地係合夥財產，況被告復
        未舉證證明合夥之目的事業為何，即與合夥之要件不合，另證人即被告之夫
        鄭富吉雖證稱：伊是出資人不是代理人，出資人有伊、鄭金標、乙○○及戊○○，丙○○○是代理人，當時原告才二十三歲，沒有錢出資等語（見本院
        九十二年五月三十日準備程序筆錄），並提出系爭土地之買賣契約書一份為
        據，其上記載訴外人乙○○為系爭土地之買受人，固堪認訴外人乙○○出面
        處理買賣事宜一情為真，然亦不能憑此即謂原告並非出資人，加以原告提出
        之共同購買土地同意書上載明：「立同意書人乙○○（丁○○）、丙○○○
        、鄭富吉（甲○○）、己○○○等共同出資承買土地....，因受法令限制無
        法登記為共有，特推丁○○、丙○○○、甲○○、己○○○為登記名義權利
        人，嗣後對於該土地非經全體共有之同意不得擅自處分或設定負擔....。持
        有百分之三十同意書人：丙○○○（代理人：鄭金標）、持有百分之二十同
        意書人：己○○○（代理人：戊○○）、持有百分之二十五同意書人：甲○○（代理人：鄭富吉）、持有百分之二十五同意書人：丁○○（代理人：乙○○）」，可見原告及被告均係簽訂同意書之當事人，至證人鄭富吉、乙○○僅為代理人，然此與證人鄭富吉上開證述之內容即有不符，而與證人即原
        告之父乙○○證稱：同意書係伊代理原告作成的，並委由代書簽名，系爭土
        地是原告與他人共同出資購買等語（同上開準備程序筆錄）相符，是以證人
        乙○○之證詞較為可採，再者，縱證人乙○○係實際出資人，其亦非不得將
        購買之土地持分贈與原告，再由原告與其他出資人約定如何登記事宜，申言
        之，姑不論原告是否為實際出資人，其就系爭土地均有百分之二十五持分之
        所有權，而被告既為系爭土地之登記名義人，則委託人應為權利人即原告甚
        明，從而，被告所為之辯解，自無足採。
  （四）承上，本件原告係主張基於終止借名登記或信託關係之返還請求權請求被告
        為所有權移轉登記，惟所謂信託，乃委託人為自己或第三人之利益，以一定
        財產為信託財產將之移轉於受託人，由受託人管理或處分，以達成一定經濟
        上或社會上之目的之行為。受託人不特僅就信託財產承受權利人之名義，且
        須就信託財產依信託契約所定內容為積極之管理或處分。如委託人僅以其財
        產在名義上移轉於受託人，受託人自始不負管理或處分之義務，凡財產之管
        理、使用、或處分悉由委託人自行辦理時，即為借名登記契約，乃原告、被
        告及訴外人丙○○○、己○○○共同出資購買系爭五筆土地，因受當時法令
        限制不得移轉為共有，故約定將系爭土地名義上移轉登記於被告名下，原告
        及訴外人丙○○○、己○○○則分別為其他四筆土地之登記名義人，其四人
        對於名下土地非經全體共有人之同意，均不得處分或設定負擔，亦即各共有
        人仍保有系爭土地之處分權，為被告所不爭執，核與信託契約有間，況當時
        信託法既尚未公布施行，依法律不溯及既往之原則，自無信託法之適用，則
        揆諸首開說明，應屬借名登記甚明，又該借名登記關係既係存在於兩造之間
        ，且被告復無法證明系爭土地屬合夥財產，則原告自得類推適用委任之法律
        關係，隨時終止兩造之借名登記關係，從而，原告主張以起訴狀繕本之送達
        為終止契約之意思表示，並請求被告返還系爭土地百分之二十五持分之所有
        權，洵屬有據，應予准許。
四、綜上所述，原告係系爭土地百分之二十五持分之權利人，被告係受託登記之名義
    人，借名登記契約存在於兩造之間，其性質與委任契約類同，應類推適用委任關
    係終止、消滅之規定，當事人之任何一方，得隨時終止借名登記之無名契約，從
    而，原告主張以起訴狀繕本之送達為終止之意思表示，並先位請求被告將系爭土
    地百分之二十五持分之所有權返還登記予原告，為有理由，應予准許。又原告先
    位聲明既已准許，其備位請求，即毋庸再予審酌。另本件係命被告為同意辦理系
    爭土地移轉登記之意思表示之判決，待判決確定後，視為被告已為該意思表示（
    強制執行法第一百三十條第一項參照），無須法院執行處再為強制執行，原告即
    可逕向地政機關辦理移轉登記。然則，地政機關辦理上開登記，如上所言，亦須
    待判決確定後始能辦理，絕無在判決確定前辦理之可能。是以，於本件判決確定
    前，殊無宣告假執行之餘地，原告就上開勝訴部分聲請宣告假執行，自無足取，
    應予駁回，附此敘明。
五、據上論結，本件原告之訴為有理由，依民事訴訟法第七十八條，判決如主文。
中      華      民      國    九十二    年      七      月    二十四    日
                              臺灣高雄地方法院民事第五庭
~B審判長法官  陳嘉惠
~B      法官  徐美麗
~B      法官  鍾素鳳
右為正本係照原本作成。
如不服本判決，應於送達後廿日內，向本院提出上訴狀並表明上訴理由，如於本判決
宣示後送達前提起上訴者，應於判決送達後十日內補提上訴理由書（須附繕本）。
中      華      民      國    九十二    年      七      月    二十四    日
~B法院書記官  黃麗緞


司法院資訊處製作；財團法人民間司法改革基金會備份。
